最高法院民事判決　　　　　　　九十四年度台上字第二六七號
　　上　訴　人　乙○○
　　訴訟代理人　黃永琛律師
　　上　訴　人　丙○○
　　　　　　　　　　　　巷7號.
　　兼　法　定
　　代　理　人　甲○○
　　共　　　同
　　訴訟代理人　羅瑩雪律師
上列當事人間請求離婚等事件，兩造對於中華民國九十二年七月
二十九日台灣高等法院第二審更審判決（九十一年度續更(二)字第
一號、九十二年度家訴字第一、二號），各自提起上訴，本院判
決如下：
    主  文
原判決關於命上訴人乙○○給付上訴人丙○○超過新台幣四十四
萬四千元及駁回上訴人丙○○其餘之訴暨各該訴訟費用部分廢棄
，發回台灣高等法院。
上訴人乙○○之其他上訴及上訴人甲○○之上訴均駁回。
第三審訴訟費用關於駁回上訴人乙○○其他上訴及上訴人甲○○
上訴部分，由上訴人乙○○、甲○○各自負擔。
    理  由
本件上訴人乙○○主張：伊與對造上訴人甲○○為夫妻，育有一
女即對造上訴人丙○○。甲○○婚後常毆打伊及伊父母，且常至
伊公司騷擾，並在家中裝設竊聽器、追蹤拍照、勒索金錢，伊及
伊父母均受不堪同居之虐待。伊與甲○○曾協議離婚，嗣甲○○
以離婚協議書上之證人吳益貴並未在場為由，訴請確認婚姻關係
存在，獲勝訴之判決確定；惟伊與甲○○已分居數年，伊並與訴
外人蔡恆炤結婚，甲○○為圖報復及索取金錢，竟對伊及伊父母
、親友多方騷擾，不停爭訟，伊與甲○○顯有難以維持婚姻之重
大事由等情。依民法第一千零五十二條第一項第三、四款及第二
項規定，求為准伊與甲○○離婚，及對於丙○○權利義務之行使
或負擔由伊任之之判決（未繫屬本院部分不予贅述）。
甲○○則以：伊並無毆打虐待乙○○及其父母之情事，乙○○與
蔡恆炤通姦，致與伊感情失和及互控，乙○○係有責之一方，不
得請求離婚等語，資為抗辯。並於原審提起反訴，主張：乙○○
自民國七十七年起與蔡恆炤通姦，常毆打及脅迫伊離婚，依民法
第一千零五十二條第一項第一至六款及第二項規定，伊得請求離
婚，並得請求賠償非財產上損害，及給付扶養費、生活費用等情
。求為准伊與乙○○離婚，對於丙○○權利義務之行使或負擔由
伊任之，及命乙○○給付伊非財產上損害新台幣（下同）一百七
十八萬六千五百八十三元、自八十二年七月一日起至八十八年四
月三十日止之家庭生活費、扶養費五百二十五萬元、自八十八年
五月一日起至九十年五月一日止之家庭生活費、扶養費二百零四
萬元，暨均加付法定遲延利息之判決。
丙○○則主張：伊為乙○○之女，得請求乙○○給付伊扶養費、
家庭生活費用等語，求為命乙○○給付伊自八十二年七月一日起
至八十八年四月三十日止之扶養費、家庭生活費五百二十五萬元
、自八十八年五月一日起至九十年五月一日止之扶養費、家庭生
活費八百十萬八千三百零二十九元，及均加付法定遲延利息之判
決（原審判命乙○○給付三百六十六萬五千七百九十二元本息，
乙○○僅就超過四十四萬四千元部分提起第三審上訴，其餘部分
，未據其聲明不服，已告確定）。
原審以：乙○○與甲○○於七十六年間結婚，育有一女丙○○。
乙○○、甲○○曾於七十七年七月間協議離婚，但未辦理登記。
於七十九年四月十三日二人復協議離婚，並辦妥離婚登記，惟甲
○○以證人吳益貴未於離婚協議書親自簽章為由，訴請確認伊與
乙○○之婚姻關係存在，獲勝訴之判決確定等情，為兩造所不爭
，並有戶籍謄本、離婚協議書、判決正本及確定證明書可稽，自
屬真實。乙○○與甲○○二次協議離婚，雖不符協議離婚之要件
而不生效力，惟渠二人因個性不合，無法共同生活，而無繼續維
持婚姻關係之意願，婚姻之基礎已有動搖，並生破綻。甲○○雖
指伊與乙○○婚姻關係破裂，係因乙○○與蔡恆炤通姦所致云云
，惟乙○○否認於協議離婚前即與蔡恆炤通姦。證人即甲○○之
父張長春於八十二年十二月八日證稱：乙○○於三年前交女朋友
云云，縱令屬實，亦在乙○○與甲○○協議離婚之後。甲○○不
能證明乙○○於協議離婚前即有與蔡恆炤通姦或其他破壞婚姻關
係之行為，乙○○於協議離婚後，因不諳法律，另與蔡恆炤結婚
，雖經法院判決確認其婚姻關係不存在，然乙○○與蔡恆炤已有
夫妻之情，甲○○倘有維繫其與乙○○之婚姻之意思，自當檢討
夫妻失和原因，理性處理雙方感情，盡力補救破裂之婚姻。乃竟
反而對於乙○○及其父陳振乞、母陳曾滿等因細故不斷興訟，使
渠等疲於應付，加深夫妻間之怨隙，致夫妻反目，情義不再，翁
婆兒媳間之倫常亦蕩然無存，難期夫妻繼續共同生活，有各該不
起訴處分書、判決書可憑。乙○○對於難以維持婚姻雖亦須負責
，惟比較衡量雙方之有責程度，甲○○應負較重之責任，從而，
乙○○依民法第一千零五十二條第二項規定，請求離婚，尚非無
據，應予准許。丙○○係七十七年五月二十七日出生，自幼即由
甲○○照顧，表現良好，有台北縣政府社會局監護權調查報告書
可考。乙○○現與其前妻所生子女三人共同生活，應無餘力再照
顧丙○○，丙○○亦需由較瞭解其個性及成長背景之親人教養，
如改變其生活環境，有礙其人格發展，對於其權利義務之行使或
負擔，以由甲○○任之為宜，並酌定乙○○與丙○○會面交往之
方式及期間。次查乙○○與蔡恆炤自八十一年八月間起至八十三
年六月間止，有通姦之行為，固經原審刑事法院八十三年度上易
字第四０二０號刑事判決判處其二人罪刑，惟甲○○於知悉後已
逾六個月之八十四年七月十一日始以乙○○與人通姦為由，依民
法第一千零五十二條第一項第二款規定，反訴請求離婚，自不應
准許。甲○○雖主張：乙○○自上開刑事判決後迄今，仍繼續與
蔡恆炤通姦云云，惟為乙○○所否認。甲○○固指蔡恆炤於八十
四年三月間在乙○○住處收受法院送達之文書云云，惟該文書係
法院書記官通知蔡恆炤至原審法院簽收領取，有送達證書可稽。
至乙○○為蔡恆炤存款二百萬元及仍有往來，均不足以證明二人
在八十三年六月中旬以後有通姦之事實，甲○○上開主張，尚非
足採。又甲○○告訴乙○○與蔡恆炤重婚，業經法院判決其二人
無罪確定，有最高法院八十五年度台上字第四八四八號刑事判決
可參。乙○○與甲○○因個性不合，迭有爭執、互毆，自七十九
年四月十三日起，甲○○即未與乙○○或其父母同居，尚難認有
受乙○○或其父母不堪同居之虐待。甲○○係因與乙○○協議離
婚而分居，亦不能認乙○○有惡意遺棄在繼續狀態中之情形。甲
○○復不能證明乙○○意圖殺害伊，渠二人難以維持婚姻，甲○
○並應負較重責任，已見前述。從而，甲○○依民法第一千零五
十二條第一項第一至六款、第二項規定請求離婚，尚非有據，不
應准許。其依同法第一千零五十六條第二項規定請求乙○○賠償
非財產上損害一百七十八萬六千五百八十三元及加付法定遲延利
息，亦屬無據，不應准許。甲○○係基於離婚之意思與乙○○分
居，雙方自有自理生活之認識，應各自負擔分居後之家庭生活費
用，且甲○○係台北商專附設空中商專補校畢業，名下有房地等
財產，難認其有不能維持生活之情形，其依民法第一千一百十六
條之一及修正前民法第一千零二十六條規定，請求乙○○給付伊
扶養費、家庭生活費用，及加付法定遲延利息，為非正當，亦不
應准許。丙○○為乙○○之未成年子女，有請求扶養之權利，其
請求乙○○給付扶養費，按台北市家庭收支概況調查報告每人每
月平均消費性支出之金額為準，計算自八十二年七月一日起至丙
○○成年前一日即九十七年五月二十六日止之扶養費，共計三百
六十六萬五千七百二十九元，詳如原判決附表所示，丙○○請求
乙○○如數給付及加付法定遲延利息，洵屬正當，應予准許；超
過上開金額本息部分之請求，尚非有據，不應准許。爰准乙○○
與甲○○離婚，酌定對於丙○○權利義務之行使、負擔由甲○○
任之，並定乙○○對於丙○○會面交往之時間及方式，及駁回甲
○○之反訴、追加之訴，請求給付扶養費、家庭生活費之訴，暨
就丙○○請求給付扶養費、家庭生活費，為其一部勝訴一部敗訴
之判決。
關於廢棄發回部分：
按民事訴訟法第五百七十二條第三項所定非婚姻事件之訴，固得
與離婚之訴合併提起，惟離婚之訴僅夫或妻得為原告或被告，故
此項非婚姻事件之訴，必為夫妻間之訴訟始得與離婚之訴合併提
起。丙○○係乙○○之女，其請求乙○○給付扶養費、家庭生活
費用，既非乙○○及甲○○夫妻間之訴訟，且非得行同種訴訟程
序，自不得與乙○○及甲○○離婚之訴合併提起。原審未注意及
此，就此部分與離婚之訴合併辯論裁判，自有未合。乙○○上訴
論旨，指摘原判決關於命其給付丙○○超過四十四萬四千元部分
為不當，丙○○上訴論旨，指摘原判決於其不利部分為不當，求
予廢棄，均非無理由。
關於駁回上訴部分：
原判決准乙○○請求與甲○○離婚，酌定對於丙○○權利義務之
行使或負擔由甲○○任之，及乙○○與丙○○會面交往之方式及
期間；駁回甲○○之反訴、追加之訴及請求給付扶養費、家庭生
活費之訴，經核於法並無違誤。乙○○、甲○○上訴論旨，各自
指摘原判決於其不利之各該部分為不當，求予廢棄，均非有理由
。
據上論結，本件上訴人乙○○之上訴一部為有理由，一部為無理
由，甲○○之上訴為無理由，丙○○之上訴為有理由。依民事訴
訟法第四百七十七條第一項、第四百七十八條第二項、第四百八
十一條、第四百四十九條第一項、第七十八條，判決如主文。
中　　華　　民　　國　九十四　年　　二　  月　　十七　日
                      最高法院民事第一庭
                          審判長法官  林　奇　福
                                法官  陳　國　禎
                                法官  李　彥　文
                                法官  許　澍　林
                                法官  袁　靜　文
      本件正本證明與原本無異
                                      書  記  官
中　　華　　民　　國　九十四　年　　三　  月　　四　  日
                                                  ｒ